最高法院刑事判決　　　　　　九十六年度台上字第三０六八號
上　訴　人　乙○○
　　　　　　丙○○
　　　　　　甲○○
上 列一 人
選任辯護人　黃英傑　律師
上列上訴人等因常業詐欺案件，不服台灣高等法院中華民國九十
五年九月十二日第二審判決（九十五年度上訴字第六三三號，起
訴案號：台灣桃園地方法院檢察署九十四年度偵字第四五一六號
），提起上訴，本院判決如下：
    主  文
原判決關於乙○○、丙○○、甲○○部分撤銷，發回台灣高等法
院。
    理  由
本件原判決認定：上訴人丙○○、乙○○自民國九十三年六月間
起，與已判刑定讞之黃國榮（經原審判處有期徒刑參年陸月）加
入「林本元」詐欺集團，而在台中市○○街十五巷四號五樓成立
詐騙據點，職司寄送行騙所用之傳單、禮品及收購人頭電話門號
等工作，並由丙○○充任該據點之負責人，乙○○復於九十四年
二月底某日邀同友人即上訴人甲○○參與。丙○○、黃國榮、乙
○○、甲○○遂與「林本元」所屬詐欺集團之各成員，共同基於
常業詐欺取財之犯意聯絡，並基於洗錢及行使偽造私文書之概括
犯意聯絡，先由丙○○及該集團負責提領詐得款項之人購入如原
判決附表一所示莊家宏（另由台灣台中地方法院審理）等人開設
於金融機構或郵政儲金匯業局（下稱郵局）帳戶之存摺及提款卡
，作為該集團成員轉向他人常業詐欺及掩飾自己常業詐欺所得財
物之人頭帳戶，並由黃國榮、乙○○向單農（經第一審另以協商
程序判刑確定）、林原正（經檢察官為不起訴處分）等人，購得
如原判決附表五所示之市內電話或行動電話門號後，或刊登在後
述所寄發之文件上，或經由詐欺集團成員之告知，作為被害人與
詐欺集團聯絡所用，並設定轉接由詐欺集團在大陸地區之成員負
責接聽電話。該集團負責接聽電話之成員即偽以「台中寶鉅投資
問卷調查公司」、「寶盛投資顧問有限公司」名義，於原判決附
表一、二所示之時間，以電話問卷調查方式聯繫如各該附表所示
之游雅惠等人，待問卷調查完畢後，即以將寄送餐盤、沐浴乳、
茶具等禮品為由，要求游雅惠等人提供地址，復由該集團成員偽
造如原判決附表六編號一至七所示「寶鉅投資顧問公司」、「寶
盛投資顧問公司」、「寶鉅高科技生化公司」、「明成律師事務
所」名義所出具之函文、贈品目錄、折價券，並利用不知情刻印
人員偽刻如原判決附表七所示「寶鉅投資顧問有限公司」、「寶
鉅投資顧問股份有限公司」、「慶光禪院智障兒童安養中心」、
「江宗儀」等印章，蓋用於原判決附表六編號八至十一所示之中
獎通知書、認購憑證、授權證明書、感謝狀後，交予黃國榮、乙
○○攜至不知情之印刷廠印製，乙○○又於同附表六編號八所示
之中獎通知書上偽簽「陳明成」、「楊淑美」、「江宗儀」等人
之署名。繼由「林本元」依行騙進度指示丙○○、乙○○、甲○
○，連續將如原判決附表一、二所示偽造之文件連同部分贈品，
寄送予各該附表所示游雅惠等人以行使，足生損害於遭冒名之「
寶鉅投資顧問有限公司」、「寶鉅投資顧問股份有限公司」、「
慶光禪院智障兒童安養中心」等法人之名稱使用正確性及信譽之
維繫，亦損及遭冒名之「江宗儀」等自然人之權益，同時並由該
集團負責撥接電話之人，冒充文件上所示相關人員，訛稱被害人
已中得四獎港幣三十萬元（折合新台幣一百三十五萬元），惟需
先行認購「寶鉅投資顧問有限公司」基金憑證或認養災童及繳納
會員費，始得領取所中之高額獎金，致使該附表一所示李佳蓉等
四人因而受騙，誤信自己中獎，匯款後即可領取獎金，而如數匯
款至該集團指定如同附表一所示人頭帳戶，旋由該集團中負責提
領上開匯入款項之人員提領一空，以便逃避被害人及警方之追查
，藉以掩飾因自己常業詐欺重大犯罪所得財物，共計以此手法詐
得新台幣（下同）一百零五萬四千元，渠等四人均恃此詐欺維生
，以之為常業。乙○○因此獲取報酬九萬元，丙○○則可抵免十
萬元之債務，甲○○因加入未滿一月，未及領取每月三萬元之薪
資。嗣經警循線於九十四年三月四日十六時三十分許，在台中市
○區○○路三十六號十九樓之三、同市○○街十五巷四號五樓，
拘獲黃國榮、丙○○、乙○○、甲○○，並在上開處所及同市○
○路○段四十之八號十五樓之七，扣得如原判決附表四所示分屬
黃國榮、「林本元」詐欺集團所有，供或預備供本件犯罪所用之
物等情。因而將第一審關於論處上訴人乙○○、丙○○、甲○○
（下稱上訴人等三人）常業洗錢罪刑部分之判決，改判論上訴人
等三人以共同犯常業詐欺取財罪，處丙○○有期徒刑參年貳月；
乙○○有期徒刑參年；甲○○有期徒刑貳年，並各為相關從刑之
諭知，固非無見。
惟查：（一）按洗錢防制法第一條規定：「為防制洗錢，追查重
大犯罪，特制定本法」，其立法目的係為防止洗錢者利用洗錢活
動，掩飾其犯罪事實，妨礙重大犯罪之追查；同法第二條明定：
「本法所稱洗錢，係指下列行為：一、掩飾或隱匿因自己重大犯
罪所得財物或財產上利益者。二、掩飾、收受、搬運、寄藏、故
買或牙保他人因重大犯罪所得財物或財產上利益者。」；並於同
法第三條第一項列舉該法所稱「重大犯罪」之範圍，其立法目的
乃為避免洗錢犯罪之範圍過廣，導致執行困難，爰將該法所稱重
大犯罪含義限定於最輕本刑為五年以上有期徒刑以上刑之罪及特
定嚴重危害社會治安及經濟秩序之犯罪。故自上開規定及立法目
的以觀，洗錢防制法所規範者，應以同法第三條所明定之「重大
犯罪」之案件為限。洗錢防制法嗣於九十五年五月三十日修正公
布，配合刑法之修正，而將刑法第三百四十條之常業詐欺罪自原
洗錢防制法第三條第一項第五款之規定予以刪除，並自同年七月
一日施行。是常業詐欺罪，既已非修正後洗錢防制法第三條第一
項規定之「重大犯罪」，自不符同法第二條所規定「洗錢」之要
件。原判決認定上訴人等三人掩飾因自己重大犯罪（常業詐欺罪
）所得財物，尚牽連犯洗錢防制法第二條第一款之罪（此部分未
據檢察官起訴），而併予論究，顯有適用法則不當之違法。（二
）偽造之印章、印文或署押，不問屬於犯人與否，沒收之，刑法
第二百十九條定有明文。原判決事實認定：黃國榮等人偽造如原
判決附表六編號一至七所示「寶鉅投資顧問公司」、「寶盛投資
顧問公司」、「寶鉅高科技生化公司」、「明成律師事務所」名
義所出具之函文、贈品目錄、折價券，並利用不知情刻印人員偽
刻如附表七所示「寶鉅投資顧問有限公司」、「寶鉅投資顧問股
份有限公司」、「慶光禪院智障兒童安養中心」、「江宗儀」等
印章，蓋用於原判決附表六編號八至十一所示之中獎通知書、認
購憑證、授權證明書、感謝狀後，交予黃國榮、乙○○攜至不知
情之印刷廠印製；並於原判決附表六編號１０記載「羅文勇」、
「王志剛」、「張少甫」之印文為偽造各等情（原判決第三頁倒
數第十七行至倒數第九行、第三十七頁），又卷附「香港行政特
區彩票管理中心」授權證書上亦蓋有「張少甫」之印文，有該授
權證書影本在卷可按（見警卷第一卷第一三六頁）。苟原判決之
認定及上開授權證書無訛，「張少甫」之印文既係偽造，則上訴
人乙○○、丙○○等人是否亦偽造該印文所由生之印章？倘屬肯
定，該偽造之「張少甫」印章，自應併予宣告沒收，方屬適法。
原審對於此項攸關義務沒收之重要事實，未予調查認定，致其僅
就該授權書上所蓋用之偽造之「羅文勇」、「王志剛」印章諭知
沒收（見原判決附表七），適用法律是否正當，無從憑以判斷，
自屬無可維持。又原判決既認上訴人等三人利用不知情之人偽造
印章及印刷相關之偽造私文書等情，然其僅就偽造印章部分，論
為間接正犯（原判決第十一頁，理由貳、甲三之(三)）；而對於利
用不知情之印刷工人犯罪部分，是否亦應併論以間接正犯？則未
予論列，亦有疏誤。（三）原判決主文就上訴人甲○○部分，諭
知扣案如原判決附表四所示之物，及未扣案如原判決附表七所示
偽造之印章，均沒收之；並於理由說明上訴人甲○○亦有利用不
知情之刻印人員偽造印章之犯行，及原判決附表七所示偽造之印
章，應依刑法第二百十九條之規定，對上訴人甲○○並宣告沒收
等旨（見原判決第十一頁，理由貳、甲三之(三)；第十三頁末行至
十四頁第一行）。惟原判決事實認定：上訴人乙○○係於九十四
年二月底某日，邀同上訴人甲○○參與（見原判決第二頁倒數第
四行至倒數第三行）；並於其附表一編號１及２記載上訴人乙○
○、丙○○及其他共犯於九十三年十一月初時，即已偽造原判決
附表六之署名及印文，並據以行使等情（見原判決第十七至十八
頁、三十五至三十七頁），果該事實之認定及附表之記載無誤，
上訴人甲○○既係於九十四年二月底某日，始應上訴人乙○○之
邀，加入上開詐欺集團，則其加入時，上訴人乙○○、丙○○及
其他共犯早於九十三年十一月初時，即已偽造完成為偽造該附表
六之印文所由生之如原判決附表七之印章，則上訴人甲○○對偽
造印章部分，似未參與而無共同正犯關係，何以得併予論究，及
在主文欄其主刑項下併為沒收之宣告，不無疑義。原判決未予說
明，亦有適用法則不當及判決理由矛盾、理由不備之違法。以上
或為上訴意旨所指摘，或為本院得依職權調查之事項，應認原判
決關於上訴人等三人部分有撤銷發回之原因。至原判決就上訴人
等三人不另諭知無罪部分，基於審判不可分原則，應併發回。
據上論結，應依刑事訴訟法第三百九十七條、第四百零一條，判
決如主文。
中　　華　　民　　國　九十六　年　　六　　月　　八　　日
                      最高法院刑事第五庭
                          審判長法官  邵　燕　玲
                                法官  張　清　埤
                                法官  陳　世　雄
                                法官  蔡　國　在
                                法官  王　居　財
      本件正本證明與原本無異
                                      書  記  官
中　　華　　民　　國　九十六　年　　六　　月 　十三 　日
                                                     G
